臺灣新竹地方法院民事判決  
110年度重訴字第36號
原      告  周麗芬  

訴訟代理人  洪大明律師
複代理人    鄭玉金律師
被      告  鄭慶龍  

上列當事人間分割共有物事件，本院於民國110年7月8日言詞辯
論終結，判決如下：
    主  文
兩造共有坐落新竹縣○○市○○段00000地號、面積：330平方公尺土
地，依新竹縣竹北地政事務所民國110年1月 4日土地複丈成果圖
方案二所示之方式分割：編號C部分面積165平方公尺土地分歸原
告取得，編號D部分面積165平方公尺土地分歸被告取得。
訴訟費用由兩造各負擔二分之一。
    事實及理由
一、原告主張：
（一）坐落新竹縣○○市○○段00000地號土地（面積：330平方公尺
      ，下稱系爭土地）為兩造共有，應有部分各2分之1。兩造
      對於土地分割之方案，經協調多次均無共識。原告不得已
      提起本件訴訟請求分割。而系爭土地方正、三面鄰路，無
      分配困難情形。請求將如新竹縣竹北地政事務所土地複丈
      成果圖（下稱附圖）方案一所示A部分分配予原告、將B部
      分分配予被告。
（二）系爭土地三面臨路，右邊是計畫道路，上、下均為既成道
      路。517 地號既成道路也是兩造與其他兄弟姊妹共有的，
      如原告分到A 部分，原告同意出具517 地號的同意書同意
      被告建築，反之，B部分倘分歸原告，被告已堅決表示不
      願意出具517地號之土地道路使用同意書予原告，故不可
      將B部分分給原告，否則無法建築。且依原告主張之方案
      一分割土地為四方形，才有經濟效益，若依被告主張方案
      二分割土地呈狹長狀，長度達22公尺多，房屋會變成長條
      型或是很淺，而系爭土地下方的517-7地號為被告所有，
      被告卻得將其分得D 部分與517-7地號合併使用，完全置
      原告之利益、經濟效用等於不顧。系爭土地並無任何分管
      契約，被告辯稱有分管並非事實。原告亦同意依原告主張
      之方案由兩造抽籤決定分得位置，分得B 位置者需出具同
      意書不得阻擋他方建築。
（三）又依新竹縣政府110年5月17日函文所示，竹北市○○段000
      地號土地係屬都市計畫內之人行步道用地，依新竹縣建築
      管理自治條例第2條之規定，得以都市計畫劃定寬度4公尺
      據以指示建築線。退縮建築規定，應依都市計畫細部計畫
      辦理。被告辯稱上開508地號土地，竹北市公所目前無開
      闢計畫云云。但已劃定之都市計畫人行步道用地，有無開
      闢，均得為建築線指示，故被告之上開答辯，與本件並無
      關係；何況，依現場實際情形，508地號土地鄰本件系爭5
      17-2地號土地旁，有一段已開通供公眾通行使用，併此陳
      明等語。為此聲明：兩造共有之系爭土地請求准予分割，
      如附圖方案一所示A部分(165平方公尺)分歸原告，B部分(
      165平方公尺)分歸被告。
二、被告則以：
（一）原告主張之分割方案一，A位置圖面臨同段508地號都市計
      劃道路，依據新竹縣建築管理自治條例第2條第1項規定得
      申請指定建築線，B位置圖面臨同段517地號，為他人私設
      道路，依建築法第42條建築基地與建築線應相連接才可以
      向政府申請築執照。是依原告方案，兩造分配A、B兩區塊
      土地價值高低差別甚大，極不公平，原告分得A區塊土地
      方正，且為角地，未來計畫興建房屋可以達到最高經濟效
      益，而被告分得B區塊土地則成為畸零地，未面臨都市計
      劃道路，價值一落千丈，甚至未來有通行權糾紛訴訟之虞
      ，顯不合土地分割公平、公正之原則。反觀被告所提方案
      二，如附圖所示C部分分歸原告，三面臨路，面寬有七米
      寬，未來計畫興建房屋，前後院皆可停放兩台汽車，且能
      增進最高經濟效益，土地亦可高價出售，避免嗣後發生 
      通行權糾紛。而D部分土地分歸被告，可合併同段517-7地
      號土地共同使用，且兩區塊土地皆面臨同段508地號都市
      計劃道路，土地價值相同並均可以有效利用，依建築法第
      42條均可以申請築執照。
（二）517地號土地係兩造兄弟姐妹7人共有，其中 5人有房屋在
      附近，均要利用517地號進出，伊不可能取得所有人的同
      意書，依被告方案兩人都可以蓋房子，土地才能有效利用
      ，原告方案一分得A 的人土地要退縮3 米半，後面又要留
      1 米半得防火巷，無法有效利用土地，而分得B 位置的人
      根本無法蓋房子，因為517 是七個人共有，不可能取得所
      有人的同意書，若依被告主張方案二，兩塊土地前後都有
      路，前面也可以停車。況系爭土地原告於數年前親自依土
      地現況，丈測釘樁並牽繩作為界址，分為C、D兩區塊土地
      並各自用及維護管理年數年之久。C區塊土地由原告分管
      優先停放車輛，出入較為方便，D區塊土地合併同段517-7
      地號土地共同使用，地上建物有神明廳，為先父母所遺留
      之遺產，並由長子即被告繼承，延續香火傳給下一代子孫
      祭拜祖先牌位及神明。
（三）原告又主張其於系爭土地旁另有土地，須要通行道路，但
      被告不同意出具同意書乙事，經查並非實在。原告前於10
      1年間欲在新竹縣○○市○○段000○000地號土地建屋並向新竹
      縣政府申請取得101年4月30日（101）府建字第00267號建
      造執照。惟因其無同段509地號持分使用權，亦未經地主
      同意，擅自向新竹縣政府申請建造變更設計並取得101年1
      1月5日（101）府建字第00267號（01）建造執照第一次變
      更設計在案並轉賣給訴外人許榮灯，建造原起造人周麗芬
      變更為許榮灯，導致民眾陳情抗議，縣府為平息他人私設
      道路通行權之糾紛，以102年1月11日府工建字第10200001
      38號函通知，請起造人辦理建造執照變更設計。足證該事
      件為原告所引起，應由原告自行處理解決，與本件無關等
      語，資為抗辯。並聲明：原告之訴駁回。
三、本院之判斷：
(一)按按各共有人得隨時請求分割共有物，而分割之方法不能協
    議決定者，法院得因任何共有人之聲請命為分配，民法第82
    3 條第1 項前段、第824 條第2 項分別定有明文。又按我國
    民法關於分割共有物之效力，係採移轉主義，即各共有人因
    分割而成為單獨所有人，係由於彼此相互移轉，讓與部分權
    利所致。此觀民法第825 條之規定旨趣自明。本件原告主張
    系爭土地為兩造共有，應有部分均為1/2 ，且無不為分割之
    約定，及系爭土地亦無使用目的上不能分割之情事，惟兩造
    雖經協調多次無法達成分割協議等情，業據其提出與所述相
    符之土地登記謄本為證，並為被告所不爭執，堪信原告前開
    之主張為真實。則系爭土地既無不得分割之情形，兩造間亦
    未訂有不分割期限之特約，且兩造就系爭土地之分割方法並
    未能協議決定，則原告訴請裁判分割系爭土地，自屬有據。
(二)次按共有物之分割，依共有人協議之方法行之；分割之方法
    ，不能協議決定者，法院得因任何共有人之聲請，命為左列
    之分配：一、以原物分配於各共有人；二、變賣共有物，以
    價金分配於各共有人；以原物為分配時，如共有人中，有不
    能按其應有部分受分配者，得以金錢補償之；民法第824 條
    定有明文。又分割共有物之訴，係就有共有關係之共有物，
    以消滅共有關係為目的，予以分割，使共有人就共有物之一
    部分單獨取得所有權之形成訴訟（最高法院91年度台上字第
    728號裁判意旨參照）。因形成判決乃原告要求法院以判決
    創設、變更或消滅一定法律關係之訴訟，故法院於分割共有
    物之訴訟審理中，應斟酌具體情形，如各共有人之利害關係
    、使用情形、共有物之性質及價值、經濟效用等，本公平經
    濟原則，依職權定分割方案，並不受當事人聲明之拘束。經
    查，系爭土地位於新竹市中山路501 巷內，土地西北側上坐
    落有兩造共有未辦理保存登記之磚造紅瓦平房祖產一棟，其
    餘部分為空地，現況供兩造停車使用。系爭土地東側臨新竹
    縣○○市○○段○○○○段○○○○○000地號、北側及西側臨517地號、
    南臨被告所有之517-7地號土地；而前開土地均位於「變更
    竹北（含斗崙地區）都市計劃（整併舊市區附近地區）細部
    計畫（土地使用分區管制要點專案通盤檢討）」案範圍內，
    508地號土地使用分區為人行步道用地，現況508地號臨系爭
    土地及517-7部分路段已舖設柏油路面，而原、被告則分別
    主張按南北向及東西向平均分割系爭土地等情，業經本院會
    同兩造及測量人員至現場勘驗並囑託 繪製分割方案一、二
    明確，此有勘驗筆錄及現場照片、土地所有權狀影本、新竹
    縣竹北地政事務所土地複丈成果圖（下稱附圖）方案一、二
    及竹北市公所都市計畫土地使用分區證明書在卷可按（見本
    院卷第65、67、69、83、87、89、209頁）。
(三)本院綜合考量各項因素後，認應採取被告所提如附圖方案二
    方式分割，茲論述理由如下：1、系爭土地面積330平方公尺
    ，兩造應有部分各2分之1，以原物分配並無困難，故應以原
    物分配予兩造。2、系爭土地屬「竹北（含斗崙地區）都市
    計劃（整併舊市區附近地區）細部計畫」內第二種住宅區，
    東側毗臨508地號之4公尺人行步道用地，依據新竹縣建築管
    理自治條例第2條規定，得以都市計畫劃定寬度4公尺據以指
    示建築線；另依新竹縣政府108年12月24日發布實施之「變
    更竹北(含斗崙地區)都市計畫(整併舊市區附近地區)細部計
    畫(土地使用分區管制要點專案通盤檢討)」第22條規定，系
    爭土地面臨4公尺人行步道用地，非屬指定應退縮地區，無
    須退縮建築，此有新竹縣政府110年5月17日府工建字第1100
    352583號函、110年6月7日府產城字第1105201428號函及所
    附之「變更竹北(含斗崙地區)都市計畫(整併舊市區附近地
    區)細部計畫(土地使用分區管制要點專案通盤檢討)案-土地
    使用分區管制要點及都市設計管制事項(108年12月26日發布
    實施)」在卷可稽（見本院卷第223、224頁、259至277頁）
    。是如採被告方案二東西向方式分割，系爭土地C、D部分均
    與508地號人行步道相鄰，得資為建築指示線，且無須退縮
    建築。又D部分分歸被告所有，得與被告所有毗鄰之517-7地
    號合併規劃使用，對土地開發利用較為完整，有利於整體社
    會經濟；C部分北側、西側與517【╔】形地號土地相鄰，而5
    17地號前於本院103年度重訴字第155號分割共有物事件成立
    和解，由被告與訴外人鄭慶源（即原告之夫）、鄭春鶯、鄭
    春滿、鄭淑春、蔡怡仁等人共同取得，依其等應有部分比例
    維持共有，顯係作為相鄰之648、643-1、643、642、517-1
    地號土地通道使用，有本院103年度重訴字第155號和解筆錄
    及土地複丈成果圖在卷可佐（見本院卷第143至147頁）。則
    原告分得之C部分土地亦得以享有三面鄰路之位置優勢，應
    認兩造各自分得之C、D部分，使用及經濟效益相當。3、又
    原告主張附圖方案一南北向方式分割為A、B部分，雖兩造分
    得之土地均較為方正，然分得B部分土地者鄰被告等6人共有
    之517地號土地，將來若有建築房屋之需，當須取得517地號
    土地所有人同意為指示建築線及通行權利，易滋生糾紛。而
    附圖方案二東、西向分割為C、D方式土地雖較為狹長，然C
    部分土地東、西二端面寬仍有7.04公尺、7.00公尺，D部分
    土地東、西二端面寬亦達6.88公尺、6.92公尺，已足敷停放
    二台自小客車之寬度，是考量二方案之利弊得失，仍應認被
    告所提之附圖方案二方式較為可採。  
四、綜上所述，系爭土地查無使用目的不能分割或契約訂有不能
    分割期限等情事。原告依民法第823 條第1 項前段、824 第
    2 項請求分割系爭土地，係屬有據。本院斟酌兩造分割意願
    、土地現況、對外通行利益、整體土地經濟效用及法令規定
    等具體情狀，認系爭土地依如附圖方案二所示之分割方案，
    將C部分土地分歸原告所有、D部分土地分歸被告所有，較為
    妥適，爰判決如主文第一、二項所示。
五、末按分割共有物乃具非訟事件之性質，本院斟酌情形決定適
    當之分割方法，不因何共有人起訴而有不同，判決結果實質
    上亦無何者勝訴或敗訴之問題，各共有人均因系爭土地分割
    而同受分割之利益，爰依民事訴訟法第80條之1 規定，由兩
    造按應有部分比例各2分之1負擔訴訟費用。
六、本件事證已臻明確，兩造其餘主張陳述及所提證據，經審酌
    後認於本件判決結果無影響，爰不逐一論述，附此敘明。
七、據上論結，本件原告之訴為有理由，依民事訴訟法第78條、
    第80條之1，判決如主文。
中　　華　　民　　國　　110 　年　　7 　　月　　30　　日
                  民事第一庭法　　　官　楊明箴
以上正本係照原本作成。
如對本判決上訴，須於判決送達後20日內向本院提出上訴狀。如
委任律師提起上訴者，應一併繳納上訴審裁判費。
中　　華　　民　　國　　110 　年　　8 　　月　　3 　　日
                                書記官　劉亭筠